【裁判字號】    92,重上,20
【裁判日期】    920708
【裁判案由】    返還土地
【裁判全文】
臺灣高等法院臺南分院民事判決  九十二年度重上字第二○號  Ｊ
      上  訴  人  壬  ○  ○
                  天  ○  ○
                  甲      ○
                  玄  ○  ○
                  癸  ○  ○
                  丙      ○
                  Ｃ ○ ○○.
                  寅  ○  ○
                  宙  ○  ○
                  宇  ○  ○
?
                  卯  ○  ○
                  辰  ○  ○
                  乙      ○
                  丑  ○  ○
                  己  ○  ○
                  戌  ○  ○
                  酉  ○  ○
                  申  ○  ○
                  Ｂ ○ ○○.
                  亥  ○  ○.
                  地 ○ ○○.
                  辛 ○ ○○.
                  子  ○  ○
                  未  ○  ○
                  黃  ○  ○
                  Ａ  ○  ○
      訴訟代理人  李  慧  千  律師
                  陳  昆  和  律師
      被 上 訴人  巳  ○  ○.
                  午  ○  ○  .
                  丁  ○  ○  .
                  戊  ○  ○  .
                  庚  ○  ○  住台北縣三重市○○街一三五巷三十六號
      右  五  人
      訴訟代理人  孫  嘉  男  律師
右當事人間請求返還土地事件，上訴人對於中華民國九十二年一月十四日台灣台南地
方法院第一審判決（九十年度訴字第二三三號）提起上訴，本院判決如左：
    主    文
上訴駁回。
第二審訴訟費用由上訴人負擔。
    事    實
甲、上訴人方面：
一、聲明：(一)原判決除吳俊興部分外均廢棄。(二)右廢棄部分，被上訴人在第一審之訴
    駁回。(三)第一、二審訴訟費用由被上訴人負擔。
二、陳述：除與原判決記載相同者，茲引用之外，補稱：
  (一)系爭土地於重劃前為將軍段二四一、二四一之一地號，於日據時代即為將軍段二
    四一地號土地，該土地及被上訴人原居住地址即台南縣將軍鄉將貴村將榮一四號
    即將軍段五三九號（重劃後為將軍段三三二一號）等二筆土地為被上訴人與上訴
    人等人之共同祖先吳三之祖業土地，因日據時期以前有以長房名義登記之習俗，
    故土地所有權人登記為吳允藏、吳南、吳亦、吳榮生等四人均為大房名義，該等
    土地於日據時期，因子孫繁衍眾多，原祖址將軍段五三九號不敷居住，故二至四
    房即遷出郊外將軍段二四一號土地建屋居住，所有祖產遂分將軍段五三九號使用
    收益歸屬長房，將軍段二四一號由二至四房使用收益，也因二至四房有使用收益
    將軍段二四一號土地權利，第四房曾典於他人，俟後，二、三房才又共同出錢買
    回，是該土地二、三房應有完全之使用收益權限。
  (二)次查，系爭土地確係兩造祖先吳三之財產，惟依日據時期兩造村落之習慣，祖先
    遺產係登記於長房名義即以吳允藏、吳南、吳亦及吳榮生四人名義登記，遺產仍
    為全體繼承人所有，並非長房所有。前述將軍段三三二一號土地上之房屋不敷使
    用後，為公平使用祖先留下之土地，四房共同協議分管吳三遺留之土地，由大房
    留於原居所，二至四房全體遷出將軍段三三二一號土地至系爭土地另建屋住居，
    上訴人等所有房屋，多於此時所建，是上訴人等並非無權使用系爭土地，而係基
    於分管協議取得系爭土地使用權。被上訴人等亦係吳三之後輩，對於上訴人等係
    有權使用系爭土地乙事應知之甚詳，惟其利用上訴人等尚未辦理過戶乙事，罔顧
    前人已就土地已有分管協議，主張上訴人等係無權使用，顯有欠公允。
  (三)再者，系爭土地嗣因戶主由長房吳允藏、吳南、吳榮生之姑姑吳木相續，故共同
    祖先吳三神主牌位供奉於二房所在（即將富村將榮九０號），各房子孫均有回來
    祭祖，顯見該共同土地為共同祖業土地屬實，被上訴人於原審亦不否認該事實。
    且，系爭土地因遺產登記習俗之故，未將全體繼承人納為名義繼承人，而由長房
    代表登記，惟全體繼承人均有權使用系爭土地。
  (四)又因被上訴人父祖長期住居於將軍段三三二一號土地，上訴人父祖則住居於系爭
    土地，是目前使用狀況即因前人分管協議而來，且因該使用狀況，前人有協議將
    系爭土地過戶給上訴人父祖以為財產之分配，上訴人確是曾交付過戶手續費給被
    上訴人，由被上訴人辦理土地過戶給上訴人等，以符合名義所有及實際所有合而
    為一，惟均因被上訴人之父輩之疏失而未能完成辦理。
  (五)又查，上訴人等人確有權使用系爭土地，可由以下事件得證：上訴人壬○○目
    前居住之將軍鄉將富村將榮九三之一，係祖父吳侯於日據時期所建，伊父吳老見
    於六十七年三月設籍，壬○○則自出生後均住居至今。次查，辰○○所有將榮
    九三號房屋，吳老見於五十三年十月初次設籍於此，後由上訴人辰○○之父吳呆
    居住，至今仍為辰○○使用。再查，辛○○○所有將榮九十號房屋係祖父吳金
    蟬於三十五年十月初設籍於此，直至目前辛○○○使用。末查，乙○所居住之
    將榮九一號亦為其祖輩於日據時期所建，其父吳云於三十五年十月初次設籍，即
    設於此，乙○自出生至今均居住於此。綜上各節可知，上訴人均自其父祖輩即住
    屋於系爭土地上，倘其等係無權使用，被上訴人等之祖上豈能見容他人在其土地
    上佔用八、九十年之久？實情則為系爭土地早於先祖第十六世時分配給上訴人使
    用、收益，上訴人等人本屬有權使用，被上訴人等人之所有權既係繼承前人所得
    ，亦應繼承被上訴人先祖容忍上訴人在系爭土地使用收益之義務。
  (六)上訴人於原審舉證人吳轄、吳金池以資證明係基於兩造祖先之分管協議而占有系
    爭土地，原審以吳轄證稱：伊不知吳三過世後，其繼承人是否有成立分配財產協
    議，亦不知上訴人及其祖先在系爭土地上建屋居住之原因；證人吳金池證稱：伊
    不知上訴人及其父祖輩有無付錢給被上訴人父親購買土地及金額多少，亦不知兩
    造間祖先之遺產如何分配等語，認為上開證人對於上訴人占有系爭土地之緣由，
    均不知情，是以彼等所為證詞自難資為上訴人有利之認定。惟查，此乃證人未有
    充分說明下造成之證詞，證人等確可證明上訴人等所述屬實。另證人吳龍珠於原
    審2.19.準備程序證稱：「（問：是否了解上訴人居住狀況？）據我所知他們祖
    先之前就住在那裡，我問過村裡的長輩，他們說以前的人都是將房地登記給長子
    ，並就各房分配居住，在早期村裡這種習慣非常普通。」其證詞亦證明上訴人所
    言俱屬實情。
  (七)自民國六十多年以來，系爭土地之地價稅均由上訴人繳納，足證被上訴人均同意
    由上訴人使用系爭土地，且縣政府發函請土地所有人配合辦理之通知，被上訴人
    之前手亦拿給上訴人處理，此焉能主張上訴人係無權占有？
三、證據：援用第一審所提證據外，補提繼承系統表一份為證，並聲請訊問證人吳許
    錦環及再訊問證人吳轄、吳金池。
乙、被上訴人方面：
一、聲明：(一)上訴駁回。(二)第二審訴訟費用由上訴人負擔。
二、陳述：除與原判決記載相同者，茲引用之外，補稱：
  (一)系爭台南縣將軍鄉○○段二九三八及二九四二地號土地二筆為被上訴人五人因買
    賣或分割繼承登記取得應有部分而共有所有權，而按土地登記有絕對效力，被上
    訴人五人既為系爭土地之所有權人，自得合法行使民法第七百六十七條所有權人
    之物上請求權，請求排除上訴人等人現實之妨害所有權之無權占用行為。
  (二)上訴人謂以系爭土地日據時期習慣而將之登記在共同祖先吳三之長房名下，而上
    訴人早於八、九十年前即在土地上占用數十年，乃基於分管契約，豈是無權占用
    ；或謂原審對於證人吳龍珠之有利證詞未予採酌，應有違誤云云資為抗辯，惟按
    ：
  1.原審參酌台灣民事習慣調查報告，以日據時期台灣繼承上習慣，祖先之遺產，係
    由子孫共同均分，而家產之分析，通常以鬮分方式，縱在鬮分前亦無將遺產登記
    於長房名義之習慣。況且，上訴人就此系爭土地二筆僅以被上訴人祖先名義登記
    ，渠等仍有繼承遺產上權利，係有權使用系爭土地乙節，均無法舉證證明屬實，
    自非可信憑為真。
  2.次查，所謂分管契約或分管協議乃共有人間對於共有土地之占有使用所為之內部
    約定，系爭土地二筆既非屬兩造共有，上訴人既無從證明所謂「分管協議」存在
    ，其非共有人執分管協議作為占有之權源，於法亦有未合。
  3.縱使上訴人已在系爭土地上有占用長達數十年之事實，被上訴人或其祖先對此占
    用事實長期容忍未予排除，僅係單純默示未制止無權占有人之繼續無權占用行為
    ，未能因此遽予推論上訴人即屬有權占有，上訴人仍應就其如何之正當占有權源
    負舉證責任。
  4.證人吳龍珠於原審九十一年二月十九日準備程序中證述：「因為在村裡祖先將財
    產留給大房子孫之風俗習慣是相隔甚久前的事，所以我也是從村裡長輩那裡聽來
    ，根據村裡長輩說法當時祖先在世時，以其意思指定子孫各房居住之位置，至於
    被告（即上訴人）祖先當時如何分配系爭土地給各房，我並不了解。」因此，該
    證人吳龍珠之證詞仍無法採頡為有利於上訴人之認定。
  (三)末按以無權占有為原因，請求返還土地者，占有人對土地所有權存在之事實無爭
    執，而僅以非無權占有為抗辯者，土地所有權人對其土地被無權占有之事實無舉
    證責任，占有人自應就其取得占有係有正當權源之事實證明之。而所謂舉證係指
    就爭訟事實提出足供法院對其所主張者為有利認定之證據而言，若所舉證據不能
    對其爭訟事實為相當之證明，自無從認定其主張為真正。是上訴人不能對其占有
    之事實舉證證明有正當合法權源，自應受敗訴之判決。
三、證據：除援用第一審所提證據外，補提土地登記簿謄本為證。
    理    由
一、被上訴人主張：系爭台南縣將軍鄉○○段二九三八、二九四二地號土地二筆土地
    （下稱系爭土地）為被上訴人所有，而其中二九四二地號土地如附圖所示Ａ部分
    為上訴人天○○種植絲瓜、芒果及蔬菜使用，Ｂ部分為原審被告吳俊興種植桑椹
    、木瓜及藥草使用（此部分未上訴確定），另Ｄ、Ｅ、Ｆ、Ｇ部分為上訴人辛○
    ○○種植絲瓜、四季豆使用，Ｈ、Ｉ部分為上訴人乙○、子○○種植絲瓜、蔬菜
    使用，Ｊ部分及二九三八地號土地上如附圖所示Ｌ部分為上訴人甲○種植樹木、
    絲瓜、果樹使用，Ｋ部分為上訴人未○○種植果樹使用，Ｍ部分為上訴人丙○種
    植果樹使用，Ｎ部分為上訴人戌○○種植天堂鳥花卉使用；至於二九四二地號土
    地上如附圖所示編號１部分磚造豬舍、編號３部分磚造廁所、編號４部分建物門
    牌號碼台南縣將軍鄉將富村八鄰將榮九三之一號磚石造住宅均為上訴人天○○、
    壬○○、卯○○、丑○○、己○○之被繼承人吳老見所建，現由上訴人天○○使
    用；編號２部分磚造豬舍、編號５部分建物門牌號碼台南縣將軍鄉將富村八鄰將
    榮九三號磚石造住宅、編號６部分磚造廁所均為上訴人玄○○、癸○○、辰○○
    、Ｃ○○○、寅○○、宙○○、宇○○之被繼承人吳呆所建，現為上訴人辰○○
    占有使用；編號８部分磚造豬舍、編號１５部分磚造豬舍、二九三八地號土地上
    如附圖所示編號８之１部分磚造豬舍、編號１５之１部分磚造豬舍均為上訴人辛
    ○○○、戌○○、酉○○、申○○、Ｂ○○○、亥○○、地○○○之被繼承人吳
    金蟬所建，現由上訴人辛○○○使用；二九四二地號土地上如附圖所示編號７部
    分建物門牌號碼臺南縣將軍鄉將富村八鄰將榮九○號磚造住宅、二九三八地號土
    地上如附圖所示編號７之１磚造住宅均為上訴人Ａ○○之被繼承人曾雄與上訴人
    辛○○○、地○○○、戌○○、酉○○、申○○、Ｂ○○○、亥○○之被繼承人
    吳金蟬共同興建，現為上訴人辛○○○、黃○○占有使用；二九四二地號土地上
    如附圖所示編號９部分磚造豬舍、編號１３部分鐵皮屋住宅、編號１４部分磚土
    造住宅、二九三八地號土地上如附圖所示編號９之１部分磚造豬舍、編號１０部
    分鐵架、水塔均為上訴人乙○所建，現為上訴人乙○、子○○占有使用；上訴人
    均屬無權占有，爰依民法第七百六十七條所有物返還請求權之法律關係，請求上
    訴人將系爭土地之地上物拆除，騰空一切雜物，自所占用之土地上遷出，將系爭
    土地返還予被上訴人全體等語。（原審判決被上訴人全部勝訴，其中原審被告吳
    俊興未提起上訴已告確定，其餘被告全部提起上訴）
二、上訴人則以：系爭土地係兩造祖先吳三之財產，惟於吳三過世後辦理遺產繼承時
    ，依日據時期台灣人民習慣，遺產係登記於長房名義，故吳三之遺產即以吳允藏
    、吳南、吳亦及吳榮生四人名義登記，然遺產仍為全體繼承人所有，嗣經協議分
    管吳三遺留之土地，由大房留於原居所，二至四房則遷至系爭土地另建屋住居，
    上訴人係基於分管協議取得系爭土地使用權，復參以共同祖先吳三神主牌位供奉
    於二房所在，各房子孫均有回來祭祖，足見該共同土地確為共同祖業土地甚明。
    況上訴人均自其父祖輩即住居於系爭土地上，倘其等係無權使用，被上訴人之祖
    先豈有見容他人在其土地上占用長達八、九十年之理？實則，系爭土地早於先祖
    第十六世時分配給上訴人使用、收益，上訴人等人本屬有權使用，被上訴人等人
    之所有權既係繼承前人所得，亦應繼承被上訴人先祖容忍上訴人在系爭土地使用
    收益之義務等語，資為抗辯。
三、被上訴人主張：系爭台南縣將軍鄉○○段二九三八、二九四二地號土地二筆（下
    稱系爭土地）為被上訴人所有，而其中二九四二地號土地如附圖所示Ａ部分為上
    訴人天○○種植絲瓜、芒果及蔬菜使用，Ｂ部分為原審被告吳俊興種植桑椹、木
    瓜及藥草使用（此部分未上訴確定），另Ｄ、Ｅ、Ｆ、Ｇ部分為上訴人辛○○○
    種植絲瓜、四季豆使用，Ｈ、Ｉ部分為上訴人乙○、子○○種植絲瓜、蔬菜使用
    ，Ｊ部分及二九三八地號土地上如附圖所示Ｌ部分為上訴人甲○種植樹木、絲瓜
    、果樹使用，Ｋ部分為上訴人未○○種植果樹使用，Ｍ部分為上訴人丙○種植果
    樹使用，Ｎ部分為上訴人戌○○種植天堂鳥花卉使用；至於二九四二地號土地上
    如附圖所示編號１部分磚造豬舍、編號３部分磚造廁所、編號４部分建物門牌號
    碼台南縣將軍鄉將富村八鄰將榮九三之一號磚石造住宅均為上訴人天○○、壬○
    ○、卯○○、丑○○、己○○之被繼承人吳老見所建，現由上訴人天○○使用；
    編號２部分磚造豬舍、編號５部分建物門牌號碼台南縣將軍鄉將富村八鄰將榮九
    三號磚石造住宅、編號６部分磚造廁所均為上訴人玄○○、癸○○、辰○○、Ｃ
    ○○○、寅○○、宙○○、宇○○之被繼承人吳呆所建，現為上訴人辰○○占有
    使用；編號８部分磚造磚造豬舍、編號１５部分磚造豬舍、二九三八地號土地上
    如附圖所示編號８之１部分磚造豬舍、編號１５之１部分磚造豬舍均為上訴人辛
    ○○○、戌○○、酉○○、申○○、Ｂ○○○、亥○○、地○○○之被繼承人吳
    金蟬所建，現由上訴人辛○○○使用；二九四二地號土地上如附圖所示編號７部
    分建物門牌號碼臺南縣將軍鄉將富村八鄰將榮九○號磚造住宅、二九三八地號土
    地上如附圖所示編號７之１磚造住宅均為上訴人Ａ○○之被繼承人曾雄與上訴人
    辛○○○、地○○○、戌○○、酉○○、申○○、Ｂ○○○、亥○○之被繼承人
    吳金蟬共同興建，現為上訴人辛○○○、黃○○占有使用；二九四二地號土地上
    如附圖所示編號９部分磚造豬舍、編號１３部分鐵皮屋住宅、編號１４部分磚土
    造住宅、二九三八地號土地上如附圖所示編號９之１部分磚造豬舍、編號１０部
    分鐵架、水塔均為上訴人乙○所建，現為上訴人乙○、子○○占有使用等事實，
    業據被上訴人提出土地登記簿謄本、戶籍謄本及繼承系統表等件為證（見原審八
    十九年度補字第四六五號案卷第十六頁至第十九頁、原審卷(一)第二○九至第二二
    九頁、原審卷(二)第三○頁至第四三頁），並經原審勘驗現場，囑託台南縣佳里地
    政事務所派員會同測量，製有勘驗筆錄及土地複丈成果圖附卷可稽（見原審卷(一)
    第一○五至第一一一頁），參以上開建物門牌號碼台南縣將軍鄉將富村八鄰將榮
    九○號、九三號之房屋稅籍納稅義務人分別為曾畜、吳金蟬（應有部分各二分之
    一）及壬○○，亦有台南縣稅捐處佳里分處九十一年十月九日縣稅佳分一一第○
    九一○○一九○一八號函存卷可按（見原審卷(四)第三三頁），上訴人壬○○、辰
    ○○、辛○○○、甲○、乙○、丙○、玄○○、癸○○、Ｃ○○○、寅○○、宙
    ○○、宇○○、天○○、卯○○、丑○○、己○○、戌○○、酉○○、申○○、
    Ｂ○○○、亥○○、地○○○、未○○、黃○○、Ａ○○、子○○等人，對於實
    際占用系爭土地（除附圖所示Ｊ部分外）亦不爭執（本院卷第八十七頁），堪信
    被上訴人主張為真實。
四、有關附圖所示Ｊ部分，上訴人甲○雖於原審九十一年十二月三十一日言詞辯論期
    日辯稱「系爭土地如附圖所示Ｊ部分是上訴人辛○○○在使用」云云（見原審卷
    (四)第一一三頁言詞辯論筆錄）。但查該Ｊ部分空地係確由甲○種植樹木使用，業
    經原審現場勘驗系爭土地屬實在卷（見原審卷(一)第一○六頁反面勘驗筆錄），且
    上訴人辰○○、辛○○○等人於原審現場勘驗及九十一年九月二日準備程序時，
    對於上開Ｊ部分係由上訴人甲○使用之事實亦不爭執（見原審卷(一)第一○七頁、
    (三)第一八一頁準備程序筆錄），上開如附圖所示Ｊ部分土地應由上訴人甲○占用
    ，要屬無訛，上訴人甲○否認占用乙節，尚難採信。
五、本案所應審究者，厥為「上訴人占有系爭土地，是否具有正當合法權源」？
  1.按「以無權占有為原因，請求返還土地者，占有人對土地所有權存在之事實無爭
    執，而僅以非無權占有為抗辯者，土地所有權人對其土地被無權占有之事實無舉
    證責任，占有人自應就其取得占有係有正當權源之事實證明之」，此有最高法院
    八十五年度台上字第一一二０號判決意旨可資參照，因此上訴人應就取得占有系
    爭土地有正當權源之事實予以證明。
  2.上訴人所提出兩造之族譜、戶籍謄本、繼承系統表、系爭土地居住現況照片等物
    證，被上訴人並不爭執真正，惟上開文件內容，僅能證明兩造共同祖先均係源自
    吳三，被上訴人係吳三大房長子吳仕之後代，上訴人則係吳三所生二房、三房及
    四房子嗣之後代，僅依目前上訴人占有系爭土地位置與面積，無法推知兩造祖先
    間曾否達成分管之協議，況上訴人除上開物證之外，並無法提出兩造祖先就系爭
    土地曾分管協議之書面資料，上訴人尚難僅憑渠等為吳三之二房、三房及四房子
    嗣後代之事實，遽認上訴人等係基於兩造祖先間之分管協議而占有系爭土地。
  3.上訴人辯稱「日據時代財產，有以長男名義登記之習慣，當初土地是登記長男名
    義即吳榮生、吳允藏、吳南、吳亦（八易）每房各四分之一」云云。惟日據時期
    台灣民事繼承上習慣，祖先之遺產，係由子孫共同均分，其家產之分析，通常以
    鬮分方式為之（參照法務部編台灣民事習慣調查報告，第三七五頁、第三七六頁
    、第三九四頁），又依前開文獻關於當時台灣民事習慣之記載，縱在鬮分前，亦
    無將遺產登記於長房名義之習慣，是上訴人所辯依日據時期台灣人民習慣，系爭
    土地係登記於長房名義云云，並無依據。至於系爭土地於日據時期何以登記為被
    上訴人之先祖吳榮生、吳允藏、吳南、吳亦（八易）名義，上訴人並未舉證證明
    ，空言主張系爭土地係兩造共同祖先之財產而登記於長房名義，洵不足採。
  4.上訴人於原審雖舉證人吳轄、吳金池用以證明「渠等係基於兩造祖先之分管協議
    而占有系爭土地」云云。然查：證人吳轄原審到庭證稱：「伊不知吳三過世後，
    其繼承人是否有成立分配財產協議，亦不知上訴人及其祖先在系爭土地上建屋居
    住之原因」等語；證人吳金池亦稱：「伊不知上訴人及其父祖輩有無付錢給被上
    訴人父親購買土地及金額多少，亦不知兩造間祖先之遺產如何分配」等詞（均見
    原審九十年八月三日言詞辯論筆錄），足見證人吳轄、吳金池對於上訴人占有系
    爭土地之緣由，均不知情，難採為上訴人有利之認定。且查，所謂分管契約乃係
    共有人間對於共有土地之占有使用所為之內部約定，系爭土地既非屬兩造所共有
    ，依法亦無從為分管之協議，上訴人請求再行傳喚上開證人，核無必要。上訴人
    雖另舉證人吳許錦環用以證明上訴人確曾交付辦理過戶的錢給被上訴人云云，惟
    上訴人縱曾交付買賣土地的錢與被上訴人，亦僅係止於買賣債的關係，在完成土
    地所有權移轉登記前，上訴人仍未取得土地所有權，本院因此認證人吳許錦環無
    傳訊之必要。
  5.上訴人辯稱如被上訴人未同意上訴人使用系爭土地，上訴人何能在系爭土地居住
    一百多年，還在原地重建云云。按上訴人在系爭土地上有占用長達數十年之事實
    ，固為被上訴人所不爭，惟同意他人使用土地，原因甚多（例無償借用、承租、
    或容忍他人無權占用），尚難僅以占用他人土地多年，遽認占用人即取得合法使
    用之權源。又繳納地價稅固係土地所有權人之義務，上訴人主張使用系爭土地期
    間，均由上訴人繳納地價稅云云，惟有無土地所有權，應依土地登記謄本之登記
    為依據，以貫徹土地登記之公信、公示之效力，上訴人自承並非土地登記之所有
    權人，縱曾有繳納地價稅之事實，亦僅係使用土地之代價（或相當租金）而已，
    仍難認已取得土地所有權。被上訴人主張被上訴人或其祖先對此占用事實長期容
    忍未予排除，僅係單純默示未制止無權占有人之繼續無權占用行為，尚非無理由
    ，上訴人仍應就有正當占有之權源，負舉證責任。
  6.綜上所陳，上訴人並未能證明系爭土地曾經兩造祖先協議由渠等祖先分管或土地
    登記長男名義習慣之事實，縱上訴人與被上訴人係源自同一祖先，且自先祖以來
    ，上訴人即有占有並使用系爭土地之事實，亦不足採為上訴人等係有權占有系爭
    土地之依據，上訴人所辯各節，俱無可採。此外，上訴人復未能提出其他實據以
    資證明有占用系爭土地之正當合法權源，因而被上訴人主張上訴人無權占有系爭
    土地，洵堪認定。
六、至上訴人於原審辯稱：伊等於日據時期即建築房屋居住，並種植竹木迄今，依民
    法第七百六十九條、第七百七十條及第七百七十二條規定，渠等已取得地上所有
    權（應係指地上權）及財產權，自屬有權使用系爭土地云云。按因時效取得地上
    權登記請求權者，依民法第七百七十二條準用同法第七百六十九條、第七百七十
    條之規定，僅得請求登記為地上權人而已，並非即取得地上權。在其未依法登記
    為地上權人之前，自不能本於地上權之法律關係，向土地所有人有所主張而認其
    非無權占有（最高法院八十九年度台上字第一三七○號判決參照）。查本件上訴
    人縱自日據時期起即占有系爭土地，迄今已滿二十年以上，然揆諸前揭說明，渠
    等在依法登記為地上權人前，既尚未取得地上權，亦未於被上訴人起訴請求拆除
    房地之前，向地政機關請求登記為地上權人（最高法院八十年第二次民事庭總會
    決議意旨參照），自不得執以對抗系爭土地所有權人（即被上訴人），則其占有
    系爭土地並無正當合法權源，且參以被上訴人占有系爭土地乃本於所有權之意思
    ，自始即非本於地上權之意思所為之占有，自與地上權之取得顯有不合，上訴人
    前開所辯，亦非可取。
七、按「所有人對於無權占有其所有物者，得請求返還之，對於妨害其所有權者，得
    請求除去之」，民法第七百六十七條定有明文。上訴人就系爭土地並無占有之正
    當權源，業如前述，而被上訴人係系爭土地合法所有權人，其等請求上訴人分別
    將系爭土地上地上物拆除，返還該部分土地，及交還占用之土地，自屬有據。從
    而，被上訴人基於無權占有之法律關係，訴請上訴人壬○○等人分別將其等占有
    被上訴人所有之系爭土地上如原判決主文第一、二、三、六、七、八、十、十一
    、十二、十三、十四、十五項所示之地上物拆除、農作物、果樹、花卉等作物及
    雜物騰空，將各該土地返還被上訴人，並請求上訴人黃○○自原判決主文第五項
    所示之地上物及土地遷出，上訴人子○○自原判決主文所示第九項所示之地上物
    及土地遷出，於法洵無不合，原審予以准許，為被上訴人勝訴之判決，經核並無
    違誤，上訴意旨指摘原判決不當，求為廢棄改判，非有理由，應予駁回。
八、本件判決事證已臻明確，兩造其餘之攻擊防禦方法及舉證，經審酌後認並不影響
    判決結果，自無一一贅述之必要，附此敘明。
據上論結，本件上訴為無理由，依民事訴訟法第四百四十九條第一項、第七十八條、
第八十五條第一項前段，判決如主文。
中      華      民      國    九十二    年      七      月      八      日
                                    臺灣高等法院臺南分院民事第四庭
~B1審判長法官   林    金    村
~B2      法官   袁    靜    文
~B3      法官   曾    平    杉
右為正本係照原本作成。
如對本判決上訴，須於判決送達後二十日內向本院提出上訴狀，未表明上訴理由者，
應於上訴後二十日內向本院提出理由書。
中      華      民      國    九十二    年      七      月      九      日
~B法院書記官  葉    秀    珍


司法院資訊處製作；財團法人民間司法改革基金會備份。
